【裁判字號】    98,訴,820
【裁判日期】    981124
【裁判案由】    偽造文書等
【裁判全文】
臺灣屏東地方法院刑事判決               98年度訴字第820號
公  訴  人  臺灣屏東地方法院檢察署檢察官
被      告  丙○○
上列被告因偽造文書等案件，經檢察官提起公訴（98年度偵字第
5199號），本院判決如下：
    主  文
丙○○犯行使偽造私文書罪，處有期徒刑伍月，如易科罰金，以
新臺幣壹仟元折算壹日，如附表編號1 所示支票背面偽造之「陳
輝順」署名壹個沒收；又犯行使偽造私文書罪，處有期徒刑月
，如易科罰金，以新臺幣壹仟元折算壹日，如附表編號2 所示支
票背面偽造之「陳輝雄」署名壹個沒收。應執行有期徒刑陸月，
如易科罰金，以新臺幣壹仟元折算壹日，如附表編號1 所示支票
背面偽造之「陳輝順」署名壹個及如附表編號2 所示支票背面偽
造之「陳輝雄」署名壹個均沒收。
    事  實
一、丙○○於民國96年5 、6 月間，向綽號「小陳」、真實姓名
    年籍不詳之成年男子，借得支票號碼JC0000000 號、QK0000
    000 號之支票各1 張後（發票人、面額、發票日均詳見附表
    ），明知其支付能力不足，竟意圖為自己不法之所有，基於
    偽造文書及詐欺取財之個別犯意，(一)於96年7 月6 日至同年
    月7 日間某時，在不詳地點，在支票號碼JC0000000 之支票
    （下稱A 支票）背面偽簽其同母異父兄長「陳輝順」署名，
    表示陳輝順在該支票背書而對支票負擔保責任之意，並於96
    年7 月7 日持往屏東縣屏東市○○街88巷38弄1 號乙○○之
    住處，向乙○○佯稱該支票係陳輝順生意往來之客票而交付
    予乙○○，作為向乙○○借款之擔保而行使之，使乙○○陷
    於錯誤，交付該支票面額新臺幣（下同）38萬6,000 元扣除
    百分之3 之利息後之現金借予丙○○，足以生損害於陳輝順
    、乙○○及票據流通之正確性。(二)另於96年8 月13日至同年
    月14日間某時，在不詳地點，在支票號碼QK0000000 之支票
    （下稱B 支票）背面偽造其同母異父兄長「陳輝雄」署名，
    表示陳輝雄在該支票背書而對支票負擔保責任之意，並於96
    年7 月14日持往乙○○上開住處，向乙○○佯稱該支票係陳
    輝雄生意往來之客票而交付予乙○○，作為向乙○○借款之
    擔保而行使之，使乙○○陷於錯誤，交付該支票面額17萬5,
    000 元扣除百分之3 之利息後之現金借予丙○○，足以生損
    害於陳輝雄、乙○○及票據流通之正確性。嗣因乙○○屆期
    提示上開2 張支票均遭銀行退票，始悉上情。
二、案經乙○○訴由臺灣屏東地方法院檢察署檢察官偵查起訴。
    理  由
一、證據能力部分：
    按被告以外之人於審判外之言詞或書面陳述，除法律有規定
    者外，不得作為證據；惟被告以外之人於審判外之陳述，雖
    不符刑事訴訟法第159 條之1 至第159 條之4 之規定，而經
    當事人於審判程序同意作為證據，法院審酌該言詞陳述或書
    面陳述作成時之情況，認為適當者，亦得為證據，當事人、
    代理人或辯護人於法院調查證據時，知有刑事訴訟法第159
    條第1 項不得為證據之情形，而未於言詞辯論終結前聲明異
    議者，視為有前項之同意，刑事訴訟法第159 條第1 項、第
    159 條之5 第1 項、第2 項分別定有明文。經查，證人即被
    害人陳輝順、陳輝雄於檢察事務官調查中所為之陳述及臺灣
    票據交換所製作之退票理由單，檢察官、被告於本院言詞辯
    論終結前均未聲明異議，本院審酌該等證據資料製作時並無
    不當取證之情形，以之作為證據應屬適當，揆諸前揭規定，
    認該等證據資料有證據能力，合先敘明。
二、認定犯罪事實之證據及理由：
    訊據被告丙○○固坦承其分別於上開2 張支票背面簽寫「陳
    輝順」、「陳輝雄」之署名後交付支票向告訴人乙○○借款
    等情，惟矢口否認有何偽造文書及詐欺取財之犯意，辯稱：
    係因乙○○逼迫伊一定要在支票上簽伊兄長之背書，伊才在
    乙○○住處當面簽好交給乙○○，伊沒有騙乙○○云云。惟
    查，上開犯罪事實(一)、(二)，業經證人即告訴人乙○○於本院
    審理時結稱：被告前夫係伊從高中就認識之朋友，被告自95
    年10月份起多次拿洪月圓開立之客票作擔保向伊借款，因洪
    月圓的先生曾為伊同事，伊便接受而借款予被告，該等客票
    票期約2 、3 個月，也都有兌現，後被告於96年7 月6 日拿
    面額38萬6,000 元的支票（指A 支票）向伊借款時，伊見發
    票人與往常有異而詢問被告，被告說是其兄所出借、由別人
    開給其兄之客票，當時該支票上並無陳輝順之背書，伊便要
    求被告須取得其兄之背書為擔保，否則伊不願意借款，被告
    遂拿該支票回去，隔天再拿來時，就有陳輝順之背書了，被
    告自動說利息給伊3 分（即百分之3 ），伊便請伊太太計算
    將票面金額扣除3 分利息後之金額而借款予被告，被告於96
    年8 月13日拿面額17萬5,000 元的支票（指B 支票）向伊借
    款時，情形也是一樣等語（見本院卷第35頁左面至39頁），
    證人即乙○○之妻甲○○亦於本院審理時結稱：被告持A 、
    B 支票向伊先生借款時，伊都有在場，2 張支票拿來時只有
    被告的背書，伊先生問被告是何人的票，被告說是被告兄長
    的，伊先生說要被告兄長的背書，被告才拿回去，隔天再拿
    過來時就補上陳輝順、陳輝雄的背書，伊先生借款予被告時
    有先扣掉3 分的利息等語（見本院卷第39至41頁左面），是
    上開2 人所證相符，即非不能採信。另經證人即被害人陳輝
    雄、陳輝順均於偵查中證稱：被告為伊同母異父的妹妹，A
    、B 支票上之背書均非伊所簽，伊與發票人巨士有限公司、
    嘉聖實業有限公司亦無生意往來等語（見臺灣屏東地方法院
    檢察署98年度他字第26號卷第19至20頁），復有上開A 、B
    支票之正反面影本及臺灣票據交換所製作之退票理由單影本
    各1 份在卷可稽（見同卷第5 頁、第7 頁），益徵被告確未
    得陳輝雄、陳輝順之同意，即分別於A 、B 支票上偽造背書
    之事實。況倘係乙○○逼迫被告在支票上偽簽他人之背書，
    乙○○即明知該他人並不因此負背書人之擔保付款責任，此
    舉又如何能確保被告之借款能按期返還？遑論乙○○更將因
    此負擔教唆或共同偽造文書之罪責，衡諸常情，又豈有「為
    利人而損己」，即因欲借款予人，而自願承受刑事責任之理
    ？是乙○○均係因誤信被告於A 、B 支票上自行偽簽之陳輝
    雄、陳輝順背書為真，始認有所擔保而交付借款予被告之事
    實，已臻顯明，被告前揭所辯要屬臨訟飾卸之詞，殊無可採
    ，本案事證明確，被告犯行均堪認定，應依法論科。
三、論罪科刑部分：
  (一)按在支票背面偽造他人之署押，以為背書，其偽造支票背書
    ，在票據法上係表示對支票負擔保責任之意思，為法律規定
    之文書，並非依習慣表示一定用意之證明，而其此項行為，
    足以生損害於他人，故應成立偽造私文書罪（最高法院70年
    臺上字第2162號判例意旨參照）。核被告先後2 次偽以「陳
    輝順」、「陳輝雄」名義在支票上背書，再持以交付告訴人
    充為借款擔保之所為，均係犯刑法第210 條、第216 條之行
    使偽造私文書罪、刑法第339 條第1 項之詐欺取財罪嫌。被
    告於支票背面偽簽署名之行為，為偽造私文書之階段行為，
    又其偽造私文書之低度行為，為行使偽造私文書之高度行為
    所吸收，均不另論罪。被告以一向告訴人提出偽造私文書作
    為債務擔保而取得借款之行為，同時觸犯行使偽造私文書罪
    及詐欺取財罪，為想像競合犯，均應從一重以行使偽造私文
    書罪處斷。被告所犯上開2 罪，犯意各別，應予分論併罰。
    爰審酌被告有詐欺前科，有臺灣高等法院被告全國前案紀錄
    表在卷可憑，品行素行難謂良好，其屢於支票上偽造親人之
    背書作為借款之擔保而詐取財物，危害社會金融交易安全及
    秩序，所為誠屬不該，犯後復否認犯行，態度不佳，暨其犯
    罪之情節、生活狀況、智識程度等一切情狀，分別量處如主
    文所示之刑，併諭知易科罰金之折算標準及定其應執行刑，
    以示懲儆。
  (二)末按票據之偽造或票據上簽名之偽造，不影響於真正簽名之
    效力，票據法第15條定有明文，從而二人以上共同在本票之
    發票人欄簽名者，應連帶負發票人責任，倘其中有部分屬於
    偽造，雖不影響於其餘真正簽名者之效力，但偽造之部分，
    仍應諭知沒收（最高法院84年臺上字第1550號判例意旨參照
    ）。本案以被告、陳輝順為共同背書人及以被告、陳輝雄為
    共同背書人之支票各1 紙，僅陳輝順、陳輝雄為背書人部分
    係屬偽造，其餘部分既為真正，仍屬有效之票據，且既經被
    告向告訴人提出行使而不屬於被告所有，即不在應依法沒收
    之列，爰分別就偽簽之「陳輝順」、「陳輝雄」署名，依刑
    法第219 條諭知沒收。
據上論斷，應依刑事訴訟法第299 條第1 項前段，刑法第210 條
、第216 條、第339 條第1 項、第55條、第41條第1 項前段、第
219 條、第51條第5 款、第9 款，刑法施行法第1 條之1 第1 項
、第2 項前段，判決如主文。
本案經檢察官潘國威到庭執行職務。
中    華    民    國    98    年    11    月    24    日
                  刑事第三庭  審判長法  官  邱明弘
                                    法  官  戴韻玲
                                    法  官  李珮妤
以上正本證明與原本無異。
如不服本判決應於收受判決後10日內向本院提出上訴書狀，並應
敘述具體理由；其未敘述上訴理由者，應於上訴期間屆滿後20日
內向本院補提理由書（均須按他造當事人之人數附繕本）「切勿
逕送上級法院」。
中    華    民    國    98    年    11    月    24    日
                                    書記官  劉淑蓉
附表：
┌──┬─────┬───────┬──────┬──────┬──────┬───────┐
│編號│ 支票號碼 │    發票人    │   發票日   │  票面金額  │   退票日   │     備註     │
│    │          │              │            │ （新臺幣） │            │              │
├──┼─────┼───────┼──────┼──────┼──────┼───────┤
│ 1  │JC0000000 │巨士有限公司、│96年10月5 日│38萬6,000元 │96年10月 9日│支票背面有辜美│
│    │          │潘陳秀妹      │            │            │            │玉、「陳輝順」│
│    │          │              │            │            │            │之簽名        │
├──┼─────┼───────┼──────┼──────┼──────┼───────┤
│ 2  │QK0000000 │嘉聖實業有限公│96年11月10日│17萬5,000元 │96年11月12日│支票背面有辜美│
│    │          │司、謝春森    │            │            │            │玉、「陳輝雄」│
│    │          │              │            │            │            │之簽名        │
└──┴─────┴───────┴──────┴──────┴──────┴───────┘
附錄本案論罪科刑法條：
中華民國刑法第216條
行使第210 條至第215 條之文書者，依偽造、變造文書或登載不
實事項或使登載不實事項之規定處斷。
中華民國刑法第210條
偽造、變造私文書，足以生損害於公眾或他人者，處5 年以下有
期徒刑。
中華民國刑法第339條第1項
意圖為自己或第三人不法之所有，以詐術使人將本人或第三人之
物交付者，處5 年以下有期徒刑、拘役或科或併科1 千元以下罰
金。


司法院資訊處製作；財團法人民間司法改革基金會備份。
